最高法院民事判決　　　　　　　　　　　　　　　　八十七年度台上字第一○二號
　　上　訴　人　蔡　　漏
　　　　　　　　黃 吳 衫
　　　　　　　　黃 澤 富
　　　　　　　　黃 秀 美
　　　　　　　　黃 秀 月
　　　　　　　　黃 秀 娥
　　　　　　　　邱黃秀菊
　　共　　　同
　　訴訟代理人　陳 廷 棟律師
　　被 上訴 人　台灣省高雄縣政府
　　法定代理人　余 政 憲
　　訴訟代理人　陳 金 寶律師
　　　　　　　　林 敏 澤律師
　　　　　　　　林 夙 慧律師
右當事人間租佃爭議事件，上訴人對於中華民國八十六年六月三十日台灣高等法院高
雄分院第二審更審判決（八十五年度上更(四)字第一○八號），提起上訴，本院判決如
左：
    主  文
上訴駁回。
第三審訴訟費用由上訴人負擔。
    理  由
本件上訴人主張：坐落高雄縣大樹鄉○○段二三號面積○‧○○八八九五公頃、同段
二四號面積一‧二○五七五公頃、同段二五號面積○‧○二六三六二公頃、同段二六
號面積○‧一○五○六五公頃及同段四○號如第一審判決附圖（下稱附圖）所示Ａ部
分面積○‧四三九二○二公頃土地均屬台灣省政府財政廳所有，管理機關原為台灣農
林股份有限公司鳳梨分公司，於民國四十二年間出租與上訴人蔡漏及上訴人黃吳衫以
次六人之被繼承人黃先麟（下稱蔡漏等二人）耕作。四十五年間，系爭土地移由台灣
省農工企業股份有限公司（下稱農工公司）岡山繩索漁具廠管理，並繼續出租與蔡漏
等二人耕作。五十五年間被上訴人代管系爭土地時，因原管理之農工公司岡山繩索漁
具廠移交清冊漏載蔡漏等二人承租事實，致被上訴人拒絕收受蔡漏等二人交付之租金
，並否認蔡漏等二人租佃之權利。黃先麟於原審更審中死亡，由其繼承人黃吳衫等六
人承受訴訟等情，求為：(一)確認伊就系爭耕地與被上訴人有租佃關係存在。(二)命被上
訴人就系爭耕地與伊訂立書面租賃契約之判決（上訴人超過上開部分之請求，業受敗
訴判決確定）。
被上訴人則以：兩造就系爭土地並無租約存在，縱屬存在，因上訴人自五十九年起，
即未繳交租金，積欠租金已達二年以上，伊已於八十二年六月十七日，以答辯狀催告
上訴人，限於答辯狀繕本送達五日內付清全部欠租，否則即以該訴狀之送達終止租約
。又上訴人自認系爭土地南側部分已廢耕，伊亦一併以該訴狀之送達，作為終止租約
之意思表示。再系爭二三、二六號土地部分未經調解、調處，伊不同意上訴人為訴之
追加等語，資為抗辯。
原審斟酌全辯論意旨及調查證據之結果，以：蔡漏等二人於聲請調解、調處時，所主
張承耕之系爭土地，原地號四四二號經多次分割為十四筆以上，是其所稱之土地自係
指原承租之重測前四四二號土地與被上訴人有租約之土地，其調解、調處之聲請應及
於自該筆土地分割出之系爭二三號及二六號二筆土地，其提起本件訴訟，並無不合。
次查系爭土地為台灣省政府財政廳所有，原由農林股份有限公司鳳梨分公司管理，現
管理人為被上訴人之事實，為被上訴人所不爭執，且有土地登記簿謄本可稽。惟重測
前九曲堂段四四二號土地，於五十九年四月二十日分割為四四二、四四二－二五、四
四二－二四號三筆，其中四四二－二四號土地，於七十五年四月十四日分割為四四二
－一○二號（即重測後之系爭二五號）等三筆；四四二－二五號土地，則於六十六年
九月一日分割為四四二－三四、四四二－三五、四四二－二五號三筆，其中四四二－
二五號土地復於七十五年四月十四日分割為四四二－二五、四四二－九九、四四二－
一○○、四四二－一○一號四筆，即重測後之二四、二三、二六、四○號土地等情，
亦為兩造所不爭，且有土地登記簿謄本可稽。而於五十九年四月二十日分割出之四四
二－二四、四四二－二五號土地，其管理機關於五十九年八月三日由農林股份有限公
司鳳梨分公司變更登記為被上訴人，從未登記農工公司為管理機關等情，則有土地登
記簿謄本及農工公司八十六年四月二日八十六農工企管字第○六○二號函可按。查農
林股份有限公司管理之九曲堂農場固曾由繩索漁具廠代管，應由農工公司接管，但九
曲堂農場之土地，為重測前九曲堂段四四二、四四二－二○、四四二－一○五、四四
二－一○六、四四二－一○七、四四二－一○八、四四七、四四七－二號，即重測後
之九曲段三二、三六、四八、二八、三九、三八、三一、三四號土地八筆，並不包括
系爭土地，此有兩造不爭執為真正之農工公司八十一年農工企管字第○九五○號函可
稽。該公司並於八十三年四月十六日以八十三農工企管字第○七三五號函覆原審略謂
：大樹鄉○○段二三、二四、二五、二六、四○號五筆土地（即系爭土地），經與本
公司清查日產成果資料內容比對地號不符等語在卷，益證系爭土地並未交與農工公司
管理。系爭土地既從未移交農工公司管理，則該公司或其所屬岡山繩索漁具廠即無權
將之出租予他人。縱如上訴人所稱曾向農工公司岡山繩索漁具廠承租系爭土地，其效
力亦不及所有人台灣省政府財政廳及有管理權之被上訴人，為其心證所由得。復說明
證人嚴綱證言不可取及證人黃英雄、黃丁福、梁建富、許清派之證言不足證明上訴人
已合法租用系爭土地之理由，暨對上訴人其他主張之取捨意見，爰維持第一審所為上
訴人敗訴判決，駁回其上訴，經核於法洵無違誤。上訴論旨，仍執陳詞爭論其已合法
租用系爭土地，並就原審取捨證據、認定事實之職權行使，指摘原判決不當，聲明廢
棄，難認有理由。
據上論結，本件上訴為無理由。依民事訴訟法第四百八十一條、第四百四十九條第一
項、第七十八條，判決如主文。
中      華      民      國    八十七    年      一      月     十六     日
                              最高法院民事第五庭
                                  審判長法官  吳  啟  賓
                                        法官  洪  根  樹
                                        法官  謝  正  勝
                                        法官  劉  福  來
                                        法官  黃  熙  嫣
      右正本證明與原本無異
                                              書  記  官
中      華      民      國    八十七    年      二      月      四      日
